ACORDAO-COMPLETO-2427929

ACÓRDÃO 10200/2020 ATA 33/2020 - PRIMEIRA CÂMARA

VISTOS, relatados e discutidos estes autos que tratam de tomada de contas especial instaurada pelo então denominado Ministério do Desenvolvimento Social (MDS) em razão da não comprovação da boa e regular gestão dos recursos repassados ao município de Canavieira/PI pelo Fundo Nacional de Assistência Social (FNAS) , no exercício de 2008, na modalidade fundo a fundo, a título de cofinanciamento federal de ações continuadas de assistência social, no âmbito do Sistema Único de Assistência Social (SUAS) , com o objetivo de executar os serviços de Proteção Social Básica (PSB) e Proteção Social Especial (PSE) ,
ACORDAM os Ministros do Tribunal de Contas da União, reunidos em sessão da Primeira Câmara, diante das razões expostas pelo Relator, em:
9.1 com fundamento nos arts. 1º, inciso I, 16, inciso III, alínea "c", e 19 da Lei 8.443/1992, julgar irregulares as contas do Sr. José Donato de Araújo Neto;
9.2. com fulcro no art. 23, inciso III, da Lei 8.443/1992, condenar o responsável designado no item anterior ao pagamento das quantias adiante especificadas, com a incidência dos devidos encargos legais, calculados a partir das datas correspondentes até o efetivo recolhimento, na forma da legislação em vigor:
	DATA DA OCORRÊNCIA
	VALOR ORIGINAL (R$) 

	15/2/2008
	2.390,00

	19/2/2008
	4.500,00

	21/2/2008
	2.360,00

	25/2/2008
	700,00

	14/3/2008
	6.890,00

	20/3/2008
	2.360,00

	8/4/2008
	4.500,00

	18/4/2008
	2.340,00

	22/4/2008
	2.390,00

	8/5/2008
	2.390,00

	12/5/2008
	4.500,00

	15/5/2008
	2.340,00

	5/6/2008
	2.390,00

	6/6/2008
	4.500,00

	11/6/2008
	2.340,00

	1º/7/2008
	8.096,25

	2/7/2008
	2.390,00

	7/8/2008
	2.390,00

	12/8/2008
	4.500,00

	15/8/2008
	2.320,00

	19/8/2008
	1.256,25

	4/9/2008
	6.890,00

	10/9/2008
	3.576,25

	13/10/2008
	3.576,25

	17/10/2008
	4.500,00

	7/11/2008
	4.500,00

	12/11/2008
	2.280,00

	13/11/2008
	1.256,25

	3/12/2008
	2.390,00

	16/12/2008
	1.256,25

	19/12/2008
	4.500,00

	22/12/2008
	3.000,00

	23/12/2008
	2.390,00

	30/12/2008
	2.390,00

9.3. fixar o prazo de 15 (quinze) dias, a contar da data da notificação, para que o responsável comprove, perante o Tribunal, o recolhimento das referidas quantias aos cofres do Fundo Nacional de Assistência Social, atualizadas monetariamente e acrescidas dos juros de mora, nos termos do art. 23, inciso III, alínea "a", da Lei 8.443/1992 c/c o art. 214, inciso III, alínea "a", do Regimento Interno do TCU (RI/TCU) ;
9.4. aplicar ao Sr. José Donato de Araújo Neto a multa de R$ 20.000,00, com fulcro no art. 57 da Lei 8.443/1992:
9.5. fixar o prazo de 15 (quinze) dias, a contar da data da notificação, para que o responsável comprove, perante o Tribunal, o recolhimento da aludida quantia aos cofres do Tesouro Nacional, atualizadas monetariamente desde a data do presente acórdão até a do efetivo recolhimento, se forem pagas após o vencimento, nos termos do art. 23, inciso III, alínea "a", da Lei 8.443/1992 c/c o art. 214, inciso III, alínea "a", do Regimento Interno do TCU (RI/TCU) ;
9.6. autorizar a cobrança judicial das dívidas, caso não atendidas as notificações, nos termos do art. 28, inciso II, da Lei 8.443/1992;
9.7. autorizar, desde já, caso venha a ser solicitado, o parcelamento das dívidas em até 36 (trinta e seis) parcelas mensais, nos termos do art. 217 do RI/TCU, com a incidência sobre cada parcela dos devidos encargos legais até o efetivo pagamento, esclarecendo que a falta de pagamento de qualquer parcela importará no vencimento antecipado do saldo devedor (§ 2º do art. 217 do RI/TCU) ;
9.8. dar ciência desta decisão ao Sr. José Donato de Araújo Neto, ao Ministério da Cidadania, à Prefeitura e à Câmara Municipal de Canavieira/PI e ao Procurador-Chefe da Procuradoria da República no Estado do Piauí, neste caso, nos termos do art. 16, § 3º, da Lei 8.443/1992 c/c o art. 209, § 7º, do Regimento Interno do TCU, para adoção das medidas que entender cabíveis.

Tomada de contas especial instaurada pelo então denominado Ministério do Desenvolvimento Social (MDS) em razão da não comprovação da boa e regular gestão dos recursos repassados ao município de Canavieira  PI pelo Fundo Nacional de Assistência Social (FNAS), no exercício de 2008, na modalidade fundo a fundo, com o objetivo de executar os serviços de Proteção Social Básica (PSB) e Proteção Social Especial (PSE).

Primeira Câmara

Município de Canavieira - PI e Ministério do Desenvolvimento Social (MDS).

3. Responsável: José Donato de Araújo Neto (XXX.964.843-XX).

13.1. Ministros presentes: Walton Alencar Rodrigues (Presidente), Benjamin Zymler (Relator), Bruno Dantas e Vital do Rêgo.
13.2. Ministro-Substituto presente: Weder de Oliveira.

ACORDAO-COMPLETO-2477717

Acórdão 1611/2022 - Primeira Câmara

ACORDAO-COMPLETO-2545350

Acórdão 4295/2022 - Primeira Câmara

BENJAMIN ZYMLER

Cuidam os autos de tomada de contas especial instaurada pelo então denominado Ministério do Desenvolvimento Social (MDS) em razão da não comprovação da boa e regular gestão dos recursos repassados ao município de Canavieira/PI pelo Fundo Nacional de Assistência Social (FNAS) , no exercício de 2008, na modalidade fundo a fundo, a título de cofinanciamento federal de ações continuadas de assistência social, no âmbito do Sistema Único de Assistência Social (SUAS) , com o objetivo de executar os serviços de Proteção Social Básica (PSB) e Proteção Social Especial (PSE) .
2.	Para a consecução do referido propósito, o FNAS transferiu ao município recursos no montante de R$ 110.347,50, no exercício de 2008. 
3.	Na prestação de contas apresentada no sistema SUASWeb, consta parecer do Conselho de Assistência Social (CMAS) informando que não saberia opinar se os serviços foram executados de acordo com as normas reguladoras dos Pisos de Proteção específicos, de forma contínua e regular.
4.	Após a regular notificação do atual gestor municipal, do Sr. José Donato de Araújo Neto, ex-Prefeito de Canavieira/PI, gestões 2001-2004 e 2005-2008, e do CMAS, o MDS autuou a presente tomada de contas especial e, ao final, concluiu pela responsabilidade do Sr. José Donato de Araújo Neto pelo prejuízo apurado de R$ 110.347,50.
5.	Submetidos os autos ao descortino deste Tribunal, autorizei a citação do aludido gestor, tendo em vista a "não comprovação da boa e regular aplicação dos recursos repassados na modalidade fundo a fundo, à conta dos programas Proteção Social Básica - PSB e Proteção Social Especial - PSE, vinculados ao Fundo Nacional de Assistência Social, no exercício de 2008".
6.	Cumprida a medida processual, sem o encaminhamento de resposta pelo responsável, a SecexTCE deu seguimento ao processo, na forma da instrução transcrita parcialmente a seguir, com os ajustes que entendi pertinentes:
"14.	Conforme Despacho de Conclusão das Comunicações Processuais (peça 55) , as providências inerentes às comunicações processuais foram concluídas. 
15.	Transcorrido o prazo regimental, o responsável José Donato de Araújo Neto permaneceu silente, devendo ser considerado revel, nos termos do art. 12, §3º, da Lei 8.443/1992.
ANÁLISE DOS PRESSUPOSTOS DE PROCEDIBILIDADE DA IN/TCU 71/2012
Avaliação de Viabilidade do Exercício do Contraditório e Ampla Defesa
16.	Verifica-se que não houve o transcurso de mais de dez anos desde o fato gerador sem que tenha havido a notificação do responsável pela autoridade administrativa federal competente (art. 6º, inciso II, c/c art. 19 da IN/TCU 71/2012, modificada pela IN/TCU 76/2016) , uma vez que o fato gerador da irregularidade sancionada ocorreu no exercício de 2008, e o responsável foi notificado sobre as irregularidades pela autoridade administrativa competente conforme abaixo:
16.1.	José Donato de Araújo Neto por meio do Ofício 2160/CGPC/DEFNAS/ SNAS/MDSA, de 16/6/2016 (peça 12) .
Valor de Constituição da TCE 	
17.	Verifica-se, ainda, que o valor atualizado do débito apurado (sem juros) em 1/1/2017 é superior a R$ 100.000,00, na forma estabelecida conforme os arts. 6º, inciso I, e 19 da IN/TCU 71/2012, modificada pela IN/TCU 76/2016.
OUTROS PROCESSOS/DÉBITOS NOS SISTEMAS DO TCU COM OS MESMOS RESPONSÁVEIS
18.	Informa-se que foi encontrado processo no Tribunal com o mesmo responsável:
	Responsável
	Processos

	Antônio da Fonseca Dorea
	Processo 015.507/2018-1 (CBEX, encerrado) , Processo 015.508/2018-8 (CBEX, encerrado) , Processo 015.582/2018-3 (CBEX, encerrado) , Processo 015.583/2018-0 (CBEX, encerrado) , Processo 006.263/2016-0 (TCE, encerrado) , Processo 010.937/2015-3 (CBEX, encerrado) , Processo 022.129/2015-4 (CBEX, encerrado) , 022.131q2015-9 (CBEX, encerrado) , Processo 022.132/2015-5 (CBEX, encerrado) , Processo 010.938/2015-0 (CBEX, encerrado) , Processo 003.730/2014-0 (TCE, encerrado) , Processo 032.495/2014-5 (TCE, encerrado) , Processo 003.912/2013-2 (TCE, encerrado) , Processo 006.710/2013-1 (TCE, encerrado) , Processo 025.968/2012-2 (TCE, encerrado) , Processo 005.626/2011-0 (TCE, encerrado) , Processo 010.431/2011-0 (TCE, encerrado) , Processo 004.592/2000-8 (TCE, encerrado) 

19.		A tomada de contas especial está, assim, devidamente constituída e em condição de ser instruída.
EXAME TÉCNICO
Da validade das notificações:
20.	Preliminarmente, cumpre tecer breves considerações sobre a forma como são realizadas as comunicações processuais no TCU. A esse respeito, destacam-se o art. 179, do Regimento Interno do TCU (Resolução 155, de 4/12/2002) e o art. 4º, inciso III, § 1º, da Resolução TCU 170, de 30 de junho de 2004, in verbis:
'Art. 179. A citação, a audiência ou a notificação, bem como a comunicação de diligência, far se-ão:
I - mediante ciência da parte, efetivada por servidor designado, por meio eletrônico, fac-símile, telegrama ou qualquer outra forma, desde que fique confirmada inequivocamente a entrega da comunicação ao destinatário;
II - mediante carta registrada, com aviso de recebimento que comprove a entrega no endereço do destinatário;
III - por edital publicado no Diário Oficial da União, quando o seu destinatário não for localizado
 (...) 
Art. 3º As comunicações serão dirigidas ao responsável, ou ao interessado, ou ao dirigente de órgão ou entidade, ou ao representante legal ou ao procurador constituído nos autos, com poderes expressos no mandato para esse fim, por meio de:
I - correio eletrônico, fac-símile ou telegrama;
II - servidor designado;
III - carta registrada, com aviso de recebimento;
IV - edital publicado no Diário Oficial da União, quando o seu destinatário não for localizado, nas hipóteses em que seja necessário o exercício de defesa.
Art. 4º. Consideram-se entregues as comunicações:
I - efetivadas conforme disposto nos incisos I e II do artigo anterior, mediante confirmação da ciência do destinatário;
II - realizadas na forma prevista no inciso III do artigo anterior, com o retorno do aviso de recebimento, entregue comprovadamente no endereço do destinatário;
III - na data de publicação do edital no Diário Oficial da União, quando realizadas na forma prevista no inciso IV do artigo anterior.
§ 1º O endereço do destinatário deverá ser previamente confirmado mediante consulta aos sistemas disponíveis ao Tribunal ou a outros meios de informação, a qual deverá ser juntada ao respectivo processo.
 (...) '
21.	Bem se vê, portanto, que a validade da citação via postal não depende de que o aviso de recebimento seja assinado pelo próprio destinatário da comunicação, o que dispensa, no caso em tela, a entrega do AR em "mãos próprias". A exigência da norma é no sentido de o Tribunal verificar se a correspondência foi entregue no endereço correto, residindo aqui a necessidade de certeza inequívoca. 
22.	Não é outra a orientação da jurisprudência do TCU, conforme se verifica dos julgados a seguir transcritos:
'São válidas as comunicações processuais entregues, mediante carta registrada, no endereço correto do responsável, não havendo necessidade de que o recebimento seja feito por ele próprio (Acórdão 3648/2013-TCU-Segunda Câmara, Relator Ministro JOSÉ JORGE) ;
É prescindível a entrega pessoal das comunicações pelo TCU, razão pela qual não há necessidade de que o aviso de recebimento seja assinado pelo próprio destinatário. Entregando se a correspondência no endereço correto do destinatário, presume-se o recebimento da citação. (Acórdão 1019/2008-TCU-Plenário, Relator Ministro BENJAMIN ZYMLER) ;
As comunicações do TCU, inclusive as citações, deverão ser realizadas mediante Aviso de Recebimento - AR, via Empresa Brasileira de Correios e Telégrafos, bastando para sua validade que se demonstre que a correspondência foi entregue no endereço correto. (Acórdão 1526/2007-TCU-Plenário, Relator Ministro AROLDO CEDRAZ) .'
23.	A validade do critério de comunicação processual do TCU foi referendada pelo Supremo Tribunal Federal, nos termos do julgamento do MS-AgR 25.816/DF, por meio do qual se afirmou a desnecessidade da ciência pessoal do interessado, entendendo-se suficiente a comprovação da entrega do "AR" no endereço do destinatário:
'Ementa: agravo regimental. Mandado de segurança. Desnecessidade de intimação pessoal das decisões do tribunal de contas da união. art. 179 do regimento interno do TCU. Intimação do ato impugnado por carta registrada, iniciado o prazo do art. 18 da lei nº 1.533/51 da data constante do aviso de recebimento. Decadência reconhecida. Agravo improvido.
O envio de carta registrada com aviso de recebimento está expressamente enumerado entre os meios de comunicação de que dispõe o Tribunal de Contas da União para proceder às suas intimações.
O inciso II do art. 179 do Regimento Interno do TCU é claro ao exigir apenas a comprovação da entrega no endereço do destinatário, bastando o aviso de recebimento simples.' 
Da revelia do responsável 
24.	No caso vertente, a citação do responsável se deu em endereços provenientes de pesquisas de endereços realizadas pelo TCU (vide parágrafos acima) , porquanto, devido ao insucesso de realizar a citação em endereços constantes nos sistemas CPF e CNPJ da Receita, buscou-se a notificação em endereços provenientes das bases de dados do próprio TCU. A entrega do ofício citatório nesses endereços ficou comprovada conforme detalhamento a seguir:
24.1.	José Donato de Araújo Neto, por meio do Ofício 1779/2019 - TCU/Secex-TCE (peça 48) , origem nos sistemas corporativos do TCU.
25.	Nos processos do TCU, a revelia não leva à presunção de que seriam verdadeiras todas as imputações levantadas contra os responsáveis, diferentemente do que ocorre no processo civil, em que a revelia do réu opera a presunção da verdade dos fatos narrados pelo autor (Acórdão 1009/2018-TCU-Plenário, Relator: BRUNO DANTAS; 2369/2013 - TCU - Plenário, Relator: BENJAMIN ZYMLER e 2449/2013 - TCU - Plenário, Relator: BENJAMIN ZYMLER) . Dessa forma, a avaliação da responsabilidade do agente não pode prescindir da prova existente no processo ou para ele carreada. 
26.	Ao não apresentar sua defesa, o responsável deixou de produzir prova da regular aplicação dos recursos sob sua responsabilidade, em afronta às normas que impõem aos gestores públicos a obrigação legal de, sempre que demandados pelos órgãos de controle, apresentar os documentos que demonstrem a correta utilização das verbas públicas, a exemplo do contido no art. 93 do Decreto-Lei 200/1967: "Quem quer que utilize dinheiros públicos terá de justificar seu bom e regular emprego na conformidade das leis, regulamentos e normas emanadas das autoridades administrativas competentes." 
27.	Mesmo as alegações de defesa não sendo apresentadas, considerando o princípio da verdade real que rege esta Corte, procurou-se buscar, em manifestações do responsável na fase interna desta Tomada de Contas Especial, se havia algum argumento que pudesse ser aproveitado a seu favor. 
28.	Entretanto, o responsável não apresentou argumentos na fase interna aptos a elidir as irregularidades apontadas.
29.	Em se tratando de processo em que a parte interessada não se manifestou acerca das irregularidades imputadas, não há elementos para que se possa efetivamente aferir e reconhecer a ocorrência de boa-fé na conduta do responsável, podendo este Tribunal, desde logo, proferir o julgamento de mérito pela irregularidade das contas, conforme os termos dos §§ 2º e 6º do art. 202 do Regimento Interno do TCU. (Acórdão 2064/2011-TCU-Primeira Câmara (relator: Ubiratan Aguiar) , 6.182/2011-TCU-1ª Câmara (relator: Weber de Oliveira) , 4.072/2010-TCU-1ª Câmara (Relator: Valmir Campelo) , 1.189/2009-TCU-1ª Câmara (Relator: Marcos Bemquerer) , 731/2008-TCU-Plenário (Relator: Aroldo Cedraz) .
30.	Dessa forma, o responsável deve ser considerado revel, nos termos do art. 12, §3º, da Lei 8.443/1992, devendo as contas serem julgadas irregulares, condenando-o ao débito apurado e aplicando-lhe a multa prevista no art. 57 da Lei 8.443/1992.
Prescrição da Pretensão Punitiva
31.		Vale ressaltar que a pretensão punitiva do TCU, conforme Acórdão 1441/2016-TCU-Plenário, Relator: Benjamin Zymler, que uniformizou a jurisprudência acerca dessa questão, subordina-se ao prazo geral de prescrição indicado no art. 205 do Código Civil, que é de dez anos, contado da data de ocorrência da irregularidade sancionada, nos termos do art. 189 do Código Civil, sendo este prazo interrompido pelo ato que ordenar a citação, a audiência ou a oitiva do responsável.
32.	No caso em exame, não ocorreu a prescrição, uma vez que a irregularidade sancionada ocorreu ao longo do exercício de 2008 (até 30/12/2008) , e o ato de ordenação da citação ocorreu em 21/8/2018.
CONCLUSÃO
33.	Em face da análise promovida na seção "Exame Técnico", verifica-se que o responsável José Donato de Araújo Neto não logrou comprovar a boa e regular aplicação dos recursos, instado a se manifestar, optou pelo silêncio, configurando a revelia, nos termos do §3º, do art. 12, da Lei 8.443/1992. Ademais, inexistem nos autos elementos que demonstrem a boa-fé do responsável ou a ocorrência de outras excludentes de culpabilidade.
34.	Verifica-se também que não houve a prescrição da pretensão punitiva, conforme análise já realizada.
35.	Tendo em vista que não constam dos autos elementos que permitam reconhecer a boa-fé do responsável, sugere-se que as suas contas sejam julgadas irregulares, nos termos do art. 202, § 6º, do Regimento Interno do TCU, com a imputação do débito atualizado monetariamente e acrescido de juros de mora, nos termos do art. 202, §1º do Regimento Interno do TCU, descontado o valor eventualmente recolhido, com a aplicação da multa prevista no art. 57 da Lei 8.443/1992.
36.	Por fim, como não houve elementos que pudessem modificar o entendimento acerca das irregularidades em apuração, mantém-se a matriz de responsabilização presente na peça 35.
PROPOSTA DE ENCAMINHAMENTO
37.	Diante do exposto, submetemos os autos à consideração superior, propondo ao Tribunal:
a)	considerar revel o responsável José Donato de Araújo Neto (CPF XXX.964.843-XX) , para todos os efeitos, dando-se prosseguimento ao processo, com fulcro no art. 12, § 3º, da Lei 8.443/1992; 
b)	julgar irregulares, nos termos dos arts. 1º, inciso I, 16, inciso III, alínea "c", da Lei 8.443/1992, c/c os arts. 19 e 23, inciso III, da mesma Lei, as contas do responsável José Donato de Araújo Neto (CPF XXX.964.843-XX) , condenando-o ao pagamento das importâncias a seguir especificadas, atualizadas monetariamente e acrescidas dos juros de mora, calculadas a partir das datas discriminadas até a data da efetiva quitação do débito, fixando-lhe o prazo de quinze dias, para que comprove, perante o Tribunal, o recolhimento das referidas quantias aos cofres do Tesouro Nacional, nos termos do art. 23, inciso III, alínea "a", da citada lei, c/c o art. 214, inciso III, alínea "a", do Regimento Interno do TCU.  
Débitos relacionados ao responsável José Donato de Araújo Neto (CPF XXX.964.843-XX) :
	VALOR ORIGINAL (R$) 
	DATA DA OCORRÊNCIA

	2.390,00
	15/2/2008

	4.500,00
	19/2/2008

	2.360,00
	21/2/2008

	700,00
	25/2/2008

	4.500,00
	14/3/2008

	2.390,00
	14/3/2008

	2.360,00
	20/3/2008

	4.500,00
	8/4/2008

	2.340,00
	18/4/2008

	2.390,00
	22/4/2008

	2.390,00
	8/5/2008

	4.500,00
	12/5/2008

	2.340,00
	15/5/2008

	2.390,00
	5/6/2008

	4.500,00
	6/6/2008

	2.340,00
	11/6/2008

	4.500,00
	1/7/2008

	2.340,00
	1/7/2008

	1.256,25
	1/7/2008

	2.390,00
	2/7/2008

	2.390,00
	7/8/2008

	4.500,00
	12/8/2008

	2.320,00
	15/8/2008

	1.256,25
	19/8/2008

	4.500,00
	4/9/2008

	2.390,00
	4/9/2008

	2.320,00
	10/9/2008

	1.256,25
	10/9/2008

	2.320,00
	13/10/2008

	1.256,25
	13/10/2008

	4.500,00
	17/10/2008

	4.500,00
	7/11/2008

	2.280,00
	12/11/2008

	1.256,25
	13/11/2008

	2.390,00
	3/12/2008

	1.256,25
	16/12/2008

	4.500,00
	19/12/2008

	3.000,00
	22/12/2008

	2.390,00
	23/12/2008

	2.390,00
	30/12/2008

Valor atualizado do débito (com juros) em 19/8/2020: R$ 310.112,22 (peça 57) 
c)	aplicar ao responsável José Donato de Araújo Neto (CPF XXX.964.843-XX) , a multa prevista no art. 57 da Lei 8.443/1992 c/c o art. 267 do Regimento Interno do TCU, fixando-lhe o prazo de quinze dias, a contar da notificação, para que comprove, perante o Tribunal (art. 214, III, alínea "a", do Regimento Interno do TCU) , o recolhimento da dívida aos cofres do Tesouro Nacional, atualizada monetariamente desde a data do acórdão que vier a ser proferido por este Tribunal até a do efetivo recolhimento, se pagas após o vencimento, na forma da legislação em vigor;
d)	autorizar, desde logo, a cobrança judicial da dívida, caso não atendidas a notificação, na forma do disposto no art. 28, inciso II, da Lei 8.443/1992;
e)	autorizar também, desde logo, se requerido, com fundamento no art. 26, da Lei 8.443, de 1992, c/c o art. 217, §§ 1º e 2º do Regimento Interno do TCU, o parcelamento da dívida em até 36 parcelas, incidindo, sobre cada parcela, corrigida monetariamente, os correspondentes acréscimos legais, fixando-lhe o prazo de quinze dias, a contar do recebimento da notificação, para comprovar, perante o Tribunal, o recolhimento da primeira parcela, e de trinta dias, a contar da parcela anterior, para comprovar os recolhimentos das demais parcelas, devendo incidir, sobre cada valor mensal, atualizado monetariamente, os juros de mora devidos, no caso do débito, na forma prevista na legislação em vigor, alertando o responsável de que a falta de comprovação do recolhimento de qualquer parcela importará o vencimento antecipado do saldo devedor, nos termos do § 2º do art. 217 do Regimento Interno deste Tribunal; 
f)	enviar cópia do Acórdão que vier a ser proferido ao Secretaria Especial do Desenvolvimento Social e ao responsável, para ciência, informando que a presente deliberação, acompanhada do Relatório e do Voto que a fundamenta, está disponível para a consulta no endereço http://www.tcu.gov.br/acordaos, além de esclarecer que, caso requerido, o TCU poderá fornecer sem custos as correspondentes cópias, de forma impressa; e
g)	remeter cópia do acórdão que vier a ser prolatado pelo Tribunal, ao Procurador-Chefe da Procuradoria da República no Estado do Piauí, nos termos do art. 209, § 7º, do Regimento Interno/TCU, para ajuizamento das ações cabíveis, informando-lhe que o inteiro teor da deliberação pode ser consultado no endereço http://www.tcu.gov.br/acordaos."
7.	O corpo direito da unidade técnica e o Ministério Público junto ao TCU aquiesceram ao referido encaminhamento.
	É o relatório.

não há

Subprocurador-Geral Paulo Soares Bugarin.

TOMADA DE CONTAS ESPECIAL. NÃO COMPROVAÇÃO DA BOA E REGULAR GESTÃO DOS RECURSOS REPASSADOS PELO FUNDO NACIONAL DE ASSISTÊNCIA SOCIAL. FALTA DE DOCUMENTOS ESSENCIAIS AO ESCORREITO CUMPRIMENTO DO DEVER DE PRESTAR CONTAS. CITAÇÃO. REVELIA. ELEMENTOS INTEGRANTES NOS AUTOS APTOS A CONFIGURAR A MATERIALIDADE E A CULPABILIDADE DO RESPONSÁVEL. CONTAS IRREGULARES COM IMPUTAÇÃO DE DÉBITO E MULTA.

TOMADA DE CONTAS ESPECIAL (TCE)

Secretaria de Controle Externo de Tomada de Contas Especial (SecexTCE).

Cuidam os autos de tomada de contas especial instaurada pelo então denominado Ministério do Desenvolvimento Social (MDS) em razão da não comprovação da boa e regular gestão dos recursos repassados ao município de Canavieira/PI pelo Fundo Nacional de Assistência Social (FNAS) , no exercício de 2008, na modalidade fundo a fundo, a título de cofinanciamento federal de ações continuadas de assistência social, no âmbito do Sistema Único de Assistência Social (SUAS) , com o objetivo de executar os serviços de Proteção Social Básica (PSB) e Proteção Social Especial (PSE) .
2.	Para a consecução do referido propósito, o FNAS transferiu ao município recursos no montante de R$ 110.347,50, no exercício de 2008. 
3.	Na prestação de contas apresentada no sistema SUASWeb, consta parecer do Conselho de Assistência Social (CMAS) informando que não saberia opinar se os serviços foram executados de acordo com as normas reguladoras dos Pisos de Proteção específicos, de forma contínua e regular.
4.	Após a regular notificação do atual gestor municipal, do Sr. José Donato de Araújo Neto, ex-Prefeito de Canavieira/PI, gestões 2001-2004 e 2005-2008, e do CMAS, o MDS autuou a presente tomada de contas especial e, ao final, concluiu pela responsabilidade do Sr. José Donato de Araújo Neto pelo prejuízo apurado de R$ 110.347,50.
5.	Submetidos os autos ao descortino deste Tribunal, autorizei a citação do aludido gestor, tendo em vista a "não comprovação da boa e regular aplicação dos recursos repassados na modalidade fundo a fundo, à conta dos programas Proteção Social Básica - PSB e Proteção Social Especial - PSE, vinculados ao Fundo Nacional de Assistência Social, no exercício de 2008".
6.	Cumprida a medida processual, sem o encaminhamento de resposta pelo responsável, a SecexTCE deu seguimento ao processo e concluiu, a partir dos elementos existentes nos autos, que estavam configuradas a irregularidade e a participação do Sr. José Donato de Araújo Neto nos fatos inquinados.
7.	Com isso, alvitrou o julgamento das contas do responsável pela irregularidade e a sua condenação ao pagamento do débito especificado e da multa do art. 57 da Lei 8.443/1992.
8.	O corpo diretivo da SecexTCE e o Ministério Público junto ao TCU aquiesceram ao aludido encaminhamento.
9.	Feito esse necessário resumo, passo a decidir.
10.	Manifesto-me de acordo com a análise realizada pela unidade técnica.
11.	Conforme as Notas Técnicas 1.144/2016 - CPCRFF/CGPC/DEFNAS e 699/2017 - CPCRFF/CGPC/DEFNAS, o MDS impugnou a totalidade dos recursos repassados em virtude da não apresentação de documentos comprobatórios, tais como notas fiscais, cópias de cheques, relação de pagamentos, dentre outros que permitissem aferir o nexo de causalidade entre as despesas efetuadas e os recursos transferidos.
12.	Cumpre destacar que o ônus de comprovar a regularidade da integral aplicação dos recursos públicos compete ao gestor, por meio de documentação idônea, que demonstre, de forma efetiva e inequívoca, os gastos efetuados e o nexo de causalidade entre as despesas realizadas e os recursos federais recebidos. 
13.	Esse entendimento está assentado em diversos julgados, a exemplo dos Acórdão 8/2007-TCU-Primeira Câmara, 41/2007-2ª Câmara, 143/2006-1ª Câmara, 706/2003-2ª Câmara e 533/2002-2ª Câmara, e encontra fundamento no art. 93 do Decreto-Lei 200/1967, o qual dispõe: "Quem quer que utilize dinheiros públicos terá de justificar seu bom e regular emprego na conformidade das leis, regulamentos e normas emanadas das autoridades competentes".
13.	Nesse cenário, considerando a ausência de documentos aptos a comprovar a correta aplicação dos recursos públicos em causa, não há outro caminho a não ser julgar irregulares as contas do responsável e condená-lo ao pagamento do débito pelo qual foi citado. Retifico apenas o cofre credor da dívida, que é o Fundo Nacional de Assistência Social, em vez do Tesouro Nacional, como proposto.
14. 	Há de se ressaltar a inexistência de elementos que possam configurar a boa-fé do responsável, o que sugere o imediato julgamento das presentes contas, a teor do art. 202, § 6º, do Regimento Interno do TCU.
15.	Quanto à multa, entendo que o envio de prestação de contas incompleta, com omissão de vários documentos essenciais à comprovação da boa e regular gestão dos recursos públicos, constitui conduta praticada com grave inobservância do dever de cuidado, ou seja, com grave negligência, na medida em que destoa significativamente do exigido nas regras de regência.
16.	Por consequência, compreendo que a atitude do Sr. José Donato de Araújo Neto é passível de ser punida com multa, por configurar a ocorrência de erro grosseiro na gestão dos recursos federais.
17.	A situação em apreço guarda similaridade com a omissão no dever de prestar contas, cuja reprovabilidade foi bem assentada no voto condutor do Acórdão 5245/2020-TCU-Primeira Câmara:
"37. Cabe observar que a 'não comprovação da boa e regular aplicação dos recursos federais repassados em face da omissão no dever de prestar contas' violou não só as regras legais, mas também princípios basilares da administração pública. Essa conduta constitui grave inobservância do dever de cuidado no trato com a coisa pública, logo, revela a existência de culpa grave, uma vez que se distancia do que seria esperado de um administrador minimamente diligente. Assim sendo, conclui-se que houve erros grosseiros, aos quais alude o art. 28 do Decreto-Lei 4.657/1942 (Lei de Introdução às Normas do Direito Brasileiro) , incluído pela Lei 13.655/2018."
18. 	Com relação ao exame da culpabilidade, não vislumbro a presença de circunstâncias práticas que tenham limitado ou impedido a atuação das agentes em conformidade com a lei, uma vez que o gestor tinha a possibilidade de conhecer a ilicitude de seu ato e evitar o seu cometimento, já que as condições para o cumprimento do dever de prestar contas estavam expressamente previstas nas regras de regência do SUAS.
19. 	Os fatos constituem infração de notória gravidade e reprovabilidade.
20. 	Ademais, em pesquisa ao histórico processual do responsável, a fim de perquirir seus antecedentes, observo que o Sr. José Donato de Araújo Neto já foi condenado, inclusive em débito, nos Acórdão 1578/2014-TCU-Segunda Câmara (confirmado pelo Acórdão 1088/2015-TCU-Segunda Câmara) , 7.112/2014-2ª Câmara, 6.034/2015-2ª Câmara (confirmado pelo Acórdão 653/2017-TCU-Segunda Câmara) , 10.055/2015-2ª Câmara (confirmado pelo Acórdão 8700/2017-TCU-Segunda Câmara) .
21.	Não obstante, registro que nenhuma dessas condenações será levada em conta na dosimetria da sanção, haja vista a jurisprudência pacífica do STJ, produzida em matéria penal, mas absolutamente aplicável no âmbito do direito administrativo sancionador, no sentido de que a configuração da má antecedência, como circunstância agravante, exige que que o fato tenha sido praticado após o trânsito em julgado de decisão anterior que tenha condenado o responsável por ocorrência similar à analisada (RHC 80.071-RS, DJ 2/4/2004, do STJ: HC 109.051-SC, DJe 15/6/2009; HC 39.030-SP, DJ 11/4/2005; HC 96.670-DF, DJe 8/2/2010; HC 104.071-MS, DJe 25/5/2009, e REsp 620.624-RS, DJ 29/11/2004. RvCr 974-RS) .
22.	Conforme o relatório que antecede este voto, os fatos ora inquinados foram praticados em 2008, sendo, portanto, anteriores ao trânsito em julgado das deliberações suscitadas no item 19 supra.
23. 	Por fim, não constam dos autos informações sobre outras circunstâncias agravantes nem sobre a aplicação de sanções de mesma natureza e relativas ao mesmo fato.
24. 	Em face dessas premissas, julgo adequada a aplicação de multas individuais fundadas no art. 57, no valor de R$ 20.000,00, que equivale a aproximadamente 10% do montante do débito atualizado.
25. 	Diante do exposto, voto por que seja adotada a deliberação que ora submeto a este Colegiado.
TCU, Sala das Sessões Ministro Luciano Brandão Alves de Souza, em 22 de setembro de 2020.
BENJAMIN ZYMLER 
Relator